【裁判字號】    98,訴,470
【裁判日期】    990914
【裁判案由】    政府採購法
【裁判全文】
臺中高等行政法院判決
                                       98年度訴字第470號
                                      99年9月7日辯論終結
原      告  長川工程顧問有限公司
代  表  人  甲○○
訴訟代理人  蔡易紘  律師
            魏淇芸  律師
被      告  臺中縣政府
代  表  人  乙○○
訴訟代理人  李淑女  律師
上列當事人間因政府採購法事件，原告不服行政院公共工程委員
會中華民國98年11月20日訴0000000號申訴審議判斷，提起行政
訴訟，本院判決如下︰
    主  文
原告之訴駁回。
訴訟費用由原告負擔。
    事實及理由
一、程序事項：本件原告起訴後，其代表人由蔡文敏變更為甲○
    ○，並經變更後之代表人甲○○聲明承受訴訟，核無不合，
    應予准許。
二、事實概要：緣原告參與被告所辦理「97年度卡玫基及鳳凰颱
    風公共設施災害復建工程石岡鄉食水嵙溪萬安橋上游堤防災
    害復建工程」（下稱系爭工程）採購案，兩造於民國（下同
    ）97年11月27日簽訂「臺中縣政府工程委託設計監造契約書
    」（下稱系爭契約），由原告擔任系爭工程之設計及現場工
    程監造等各有關事宜。原告因不服被告98年6月29日府工水
    字第0980191686號函通知將依法刊登政府採購公報，向被告
    提起異議，經被告98年7月22日以府工水字第0980206332號
    函復異議處理結果，原告不服，提起申訴，經行政院公共工
    程委員會（下稱工程會）申訴審議判斷駁回，遂提起本件行
    政訴訟。
三、本件原告主張：
  (一)原告並無政府採購法第101條第1項第10款所定「因可歸責於
    廠商之事由，致延誤履約期限，情節重大者」之情事：
  1.按系爭契約第7條第1款規定，系爭工程設計階段工期，自簽
    約日起依甲方（即被告，下同）工期核算要點規定，計50日
    曆天。又第8條第1款規定：「乙方（即原告，下同）如未依
    本契約第7條各款所載明期限完成各項工作，如有特殊原因
    者，乙方應於各階段完成期限前說明原因，並檢附有關文件
    函請甲方書面同意展期，否則每一階段每逾1日應罰款該分
    標工程委託服務費千分之一，其金額甲方得在乙方未領款項
    內扣除，如有不足，得向乙方追繳之。」第2款規定：「前
    款延誤原因如係甲方因素、不可抗力事故或其他非可歸責予
    乙方情事者不罰。」系爭工程設計階段預定98年2月8日完工
    ，原告業提早於98年1月21日以長川字第98012101號將預算
    書圖檢送被告轉呈工程會審核，並於98年2月4日以長川字第
    98020401號函申請依系爭契約第8條第1款、第2款規定暫時
    停止計算工期，並經被告於98年2月26日以府工水字第09800
    56587號函同意於工程會核定前不予計算工期，其說明欄略
    以：「二本案工程設計階段服務期限，預計98年2月8日完工
    ，基本規劃設計(初稿)本府於98年1月23日府工水字第09800
    29602號函送行政院公共工程委員會審查，故該段審查期間(
    自98年1月22日至工程會核定日)，同意不計工期，俟審查核
    定後再行復工。」等語在案，是本件自98年1月22日至工程
    會核定日止，該段審查期間既係不計工期，自無所謂延誤履
    約期情事。
  2.上開被告同意不計工期期間，經工程會於98年3月6日召開系
    爭工程初步設計現勘及審查會後，被告即於98年3月26日以
    府工水字第0980082515號函檢送會議紀錄予原告，並要求原
    告依據會議結論參照各委員及與會各機關意見檢討修正後，
    再擇期召開審查會，嗣於98年4月1日以府工水字第09800972
    60號函要求原告於98年4月7日前提送，對此，原告已如期於
    98年4月7日以長川字第98040701號函檢送修正後預算書圖。
    惟被告98年4月15日府工水字第0980105241號函卻以原告提
    送之修正預算書圖仍未按照委員審查意見附縱、橫斷面圖及
    基礎設計、固床工設計之分析、結構穩定分析說明等，要求
    原告再為檢討修正，並於98年4月17日前提送，為此，原告
    復如期於98年4月17日以長川字第98041701號函檢送修正後
    之預算書圖，倘若被告認為此修正預算書圖仍未改正，自可
    於審查後要求原告修正，甚或退回予原告，可見被告亦肯認
    原告98年4月17日檢送之修正預算書已依據98年3月6日第一
    次審查會議結論修正。嗣被告於98年4月28日召開系爭工程
    細部審查會議，並作成會議結論如下：「(一)請設計單位依上
    次及本次委員及各單位意見逐項檢討修正，並於下次審查會
    逐項提出說明。(二)本案請設計單位（長川工程顧問有限公司
    ）於發文日起10日內完成修正，並將設計預算圖提送本府轉
    報行政院公共工程委員會審查。」此有被告98年5月4日府工
    水字第0980135151號函檢送該次之會議紀錄可稽，而原告亦
    如期於98年5月13日以長川字第98051301號函檢送修正後之
    預算書圖。可見於上開不計工期之期間，原告均已應被告要
    求，分別於98年4月7日、4月17日及5月13日檢送修正後之預
    算書圖，亦無任何遲延之情事。
  3.依一般工程驗收標準，複驗以不增列「新缺失」為原則，倘
    若於複驗時發現驗收當時以外之「新缺失」，應就該「新缺
    失」重新給予改善期間，如於期間內改善，即不得論以逾期
    ，此有最高法院89年度台上字第2068號民事判決略謂：「依
    臺中縣政府單行法規，工程驗收標準，如同一工程、同一項
    目、同一地點驗收未通過，須於15日內改善，在期限內改善
    經驗收合格，即不算逾期，超過15天始算逾期．．．上訴人
    之所以認工程逾期，在於初驗時僅認A項工程部分不合格，
    未發現B、C項工程不合格，複驗時始發現，被上訴人就A項
    工程已於15日內改善，上訴人仍將複驗時新發現之B、C項工
    程不合格部分，列為複驗不合格，此不符縣府單行法規有關
    驗收標準之認定。」臺灣高等法院臺中分院91年度上字第
    116 號民事判決略謂「按依上開合約之文義解釋應係指上訴
    人於驗收時，發現工程有局部缺失，乃限期令被上訴人建高
    公司修理完成，其後上訴人於複驗時，倘前開局部缺失已修
    理完成，即為複驗合格，否則即為複驗不合格。如前開局部
    缺失經複驗合格，即無再驗收之問題，亦無逾期違約之情事
    ；如前開局部缺失經複驗不合格時，即自複驗之次日起計算
    至再驗收合格之日止均以逾期違約論處，始有計算違約金之
    問題。進一步言之，如上訴人於複驗時尚有發現『新缺失』
    ，自應就該『新缺失』限期令被上訴人建高公司修理完成，
    此後再為複驗、再驗收程序。」可資參照。本件被告98年4
    月28 日召開之第二次審查會議時，與會審查委員所提之審
    查意見，均係第一次審查會議所無之「新意見」，此有證人
    丙○○於99年7月22日準備程序中證稱「(問：證人於4月28
    日所提三項意見，於3月5日有無提過?)答：沒有，該兩次會
    議個人所提意見不一樣。」可稽，另觀諸98年4月28日第二
    次審查會議之會議紀錄結論意旨亦要求原告於發文日起10日
    內完成修正，並於「下次審查會逐項提出說明」自明。原告
    亦如期於5月13日檢送修正後之預算書圖，並無逾期，惟被
    告卻未再召開審查會議審查原告是否改正。又被告水利課長
    戊○○於98年4月28日審查會議中即曾表示原告不具履約能
    力，並建議解約重新發包（水利課長戊○○審查意見第13點
    ），然與會之其他審查委員均表示反對之意，並認為該次審
    查會議所提之審查意見為新意見，應再給予原告改正時間，
    此從會議紀錄之結論並未依馬課長之意見解除契約，而係要
    求原告於發文日起10日內完成修正即明。否則倘原告98年4
    月17日所提之修正圖說並未依第一次審查會議結論修正，審
    查委員何以均反對被告解除契約之建議？亦證原告98年4月
    17日所提之修正圖說，已確實依據98年3月6日第一次審查會
    議結論修正。
  (二)申訴審議判斷書認原告工作延誤，符合政府採購法第101條
    第1項第10款之規定，其理由以：「綜觀申訴廠商自97年11
    月27日開工至98年5月13日提送第3次修正圖說止，已耗時16
    7天，扣除行政作業程序及審查時間，由98年1月22日第1次
    送件至98年3月6日本會現勘及審查會議止計43天，4月7日第
    1次修正送件至98年4月15日退回計8天，第3次不依審查意見
    修正，因係可歸責於申訴廠商所致，不予扣除，則申訴廠商
    工作所耗天數為167天-43天-8天=116天。系爭契約30%規劃
    設計圖說尚未經本會審查同意，該部分工作所需時間約佔設
    計工期之一半，且有多項審查意見有待複審及修正，目前之
    進度以50%計算，契約所定設計工期為97年11月27日至98年2
    月8日計73天，進度落後50%所需時間37天，則逾期天數為11
    6天-37天=79天，進度落後約68%（79/116=68%）」。惟查：
  1.被告98年2月26日府工水字第0980056587號函已明白表示自9
    8年1月22日至工程會核定日之審查期間不予計算工期，俟審
    查核定後再行復工，是依其文義，應係指自98年1月22日至
    工程會審查核定日前均係停工而不計工期之期間，申訴審議
    判斷書認僅其中行政作業程序及審查期間不計工期，顯與被
    告上開函文之文義不符。
  2.依政府採購法施行細則第111條規定：「本法第101條第1項
    第10款所稱延誤履約期限情節重大者，機關得於招標文件載
    明其情形。其未載明者，於巨額工程採購，指履約進度落後
    百分之十以上；於其他採購，指履約進度落後百分之二十以
    上，且日數達十日以上。前項百分比之計算，應符合下列規
    定：一、屬尚未完成履約而進度落後已達前項百分比者，機
    關應先通知廠商限期改善；屆期未改善者，依逾期日數計算
    之。」則須原告已延誤履約期限，且進度落後經被告發文通
    知原告限期改善後仍未改善，再依逾期日數計算進度是否落
    後達20%，否則即無上開規定之適用。經查系爭工程設計階
    段工期為50個日曆天，依被告認定算至98年2月8日止，工期
    僅有46天，原告業提早於98年1月21日將預算書圖檢送被告
    轉呈工程會審核，縱如被告所辯稱僅其中之行政作業程序及
    審查期間不計工期，則算至被告函催之時間即98年4月1日、
    4月15日止，原告是否有履約進度落後之情事，甚至進度落
    後已達百分之20以上？被告並未舉證以實其說。被告復未舉
    證證明原告何時通知原告限期改善而逾期未改善之情事，自
    無起算逾期日數可言。被告遽認原告該當政府採購法第101
    條第1項第10款之規定，顯屬無據。申訴審議判斷書僅以原
    告履約天數扣除行政作業程序及審查期間，逕認原告逾期天
    數為79天，進度落後68%，亦顯與上揭規定不合。
  3.被告主張原告應先提送30%之基本設計（含必要圖說、概算
    及發包、完工期限）提報工程會審查同意後，再送交全部設
    計圖成果，無非係以行政院函頒之「公共設施災後復建工程
    經費審議作業要點」為據。惟查，系爭契約根本未規定原告
    應先提出30%之基本設計，履約過程中，被告亦未曾如此要
    求。至於上開作業要點復僅為機關內部之行政規則，並非法
    規，自無拘束原告之餘地，申訴審議判斷書未查，逕以系爭
    契約30%規劃設計圖說未經該會審查同意，且該部分工作所
    需時間約佔設計工期之一半云云，據以計算原告逾期天數，
    顯屬違誤。更況，原告歷次提呈之設計圖說均已係完整之設
    計圖說，否則倘若原告僅係提呈30%之基本設計，何以被告
    於98年4月28日係召開細部審查會議？足見被告空言辯稱原
    告未完成30%基本設計，顯屬無稽。
  4.按系爭契約第7條第1款規定系爭工程設計階段工期，自簽約
    日起依甲方工期核算要點規定，計50日曆天。又依臺中縣政
    府91年4月24日府工工字第0911059800號函修正公布之「臺
    中縣政府各項工程工期核算要點」（下稱臺中縣工期核算要
    點）第5點規定：「工程契約規定為日曆天者，係指工程開
    工後每日為一日曆天，但有左列情事之一者，不計日曆天。
    ．．．(五)政府規定之國定、習俗、假日，仍依前第4點第3款
    規定辦理。」同要點第4點第3款規定：「國定、民俗、假日
    ：1.國定假日：元旦、勞動節、國慶紀念日等依中央主管機
    關公布放假日數免計工期。2.民俗假日：春節、清明節、端
    午節、中秋節等依中央主管機關公布放假日數免計工期。3.
    全國性選舉投票日及各級主管機關臨時公布放假者，免計工
    期。4.星期日及休息之星期六免計工期，非休息日之星期六
    以半日計。但其與前三款日有相互重疊者，其後者應予扣除
    。」經查，申訴審議判斷書所計算之天數，均未依前揭規定
    扣除國定假日、民俗假日及例假日，顯見其關於本件工期計
    算之基礎已有違誤。又申訴審議判斷書認為扣除行政作業程
    序及審查時間，係指98年1月22日第1次送件至98年3月6日本
    會現勘及審查會議止計43天，及4月7日第1次修正送件至98
    年4月15日退回計8天。惟查，98年1月22日起至3月6日應為
    44天。又98年3月6日審查會議紀錄被告遲至98年3月26日方
    以府工水字第0980082515號函檢送予原告，而原告係於同月
    27日收受，故扣除之行政作業程序期間應自98年1月22日第1
    次送件起算至98年3月27日止。自97年11月27日開工日起至
    98年1月21日檢送預算書止，扣除國定假日、民俗假日及例
    假日等免計工期日數，履約天數不過為39天。另原告98年4
    月17日提送修正後預算書圖，被告於98年4月28日召開細部
    審查會議，並於98年5月4日以府工水字第0980135151號函檢
    送該次會議紀錄予原告，是自98年4月17日起至98年5月4日
    止亦屬被告之行政作業程序及審查期間，應予扣除，申訴審
    議判斷書漏未扣除該部分期間，亦屬違誤。又被告關於國定
    例假日之計算亦有違誤，縱認行政作業期間僅有98年1月22
    日起至3月6日止，及98年4月7日至4月15日止，惟自97年11
    月27日起至98年4月15日止之國定例假日（前開行政作業期
    間之國定例假日不重複計算），分別為97.11.29-30、97.12
    .6-7、97.12.13-14、97.12.20-21、97.12.27-28、98.1.1-
    4(98.1.2彈性放假)、98.1.10-11、98.1.17-18、98.3.7-8
    、98.3.14-15、98.3.21-22、98.3.28-29、98.4.4-5、98.4
    .11-12，是97年11月27日起至98年4月1日止之國定例假日共
    計26天，並非如被告所稱之22天，而自97年11月27日起至98
    年4月15日止之國定例假日共計30天，亦非如被告所稱之28
    天。由此亦徵被告所提出之明細表，實有諸多違誤之處。
  (三)原告並無政府採購法第101條第1項第12款「因可歸責於廠商
    之事由，致解除或終止契約者」之情事：
  1.原告於98年5月13日以長川字第98051301號函檢送修正後之
    預算書圖後，詎料，被告卻於98年5月25日以府工水字第098
    0148312號函回覆略以：「二經查貴公司隨前函所附送之文
    件，固未針對行政院公共工程委員會98年3月6日召開系爭工
    程初步設計現勘及審查會紀錄之內容回應並據以修正辦理，
    且未針對本府98年4月28日召開之審查會議結論之審查意見
    逐項切實檢討並修正改進，甚或連針對前揭審查會之審查意
    見做簡單之說明亦付諸闕如，顯未依本府歷次函示辦理。三
    復查貴公司於未經本府指示亦未獲本府同意之情形下，逕行
    違反契約之工程總建造費預算7,790萬元，提送總工程費高
    達1億1,118萬8,685.04元之工程預算書，遠超出工程預算金
    額，其規劃設計內容顯不符本府需要，實難採用。」嗣以98
    年6月15日府工水字第0980181946號函解除契約，其主旨欄
    謂：「為貴公司承包本府系爭工程之委託設計監造技術服務
    案，因履約迄今已近半年仍未能提出符合需求之設計書圖，
    明顯欠缺履約能力，爰依契約書規定通知解約並沒收貴公司
    所繳交之履約保證金，詳如說明，請查照。」說明欄略謂：
    「四綜上，因貴公司履約迄今已近半年，所送初步設計書圖
    歷經多次審查屢遭退回修正，仍未能提出工程會認可之30%
    基本設計，延遲履約情節重大，顯不具履約能力；且所提之
    工程預算書總工程費高達1億1,118萬8,685.04元，違反契約
    總建造費用預算7,790萬元，規劃設計內容不符本府需求，
    爰依契約書第十一條規定，通知貴公司解除契約，所繳交之
    履約保證金不予發還，並請將契約書原本繳回。」。被告顯
    然係以原告未依審查會議結論檢討修正及總工程經費超出預
    算為由，認原告遲延履約及規劃設計內容不符需求，主張依
    系爭契約第11條規定解除契約。
  2.惟查：按系爭契約第11條第1項規定：「一乙方有左列情形
    之一者，甲方得隨時以書面終止或解除契約，乙方不得要求
    任何服務費。若有領款，乙方應繳還甲方已付之服務費，不
    得異議；甲方並得將本契約全部或完成之事項，委託其他技
    術服務機構辦理或由甲方自辦。(一)乙方如未能履行契約規定
    或履行遲延，經甲方催告後仍未改進或向甲方提出合理說明
    。(二)規劃設計內容不符甲方之需要，致不堪採用，經通知修
    改拖延不辦理者。(三)乙方發生重大變故，致不能履行本契約
    責任。」查原告98年5月13日所提呈之修正設計圖說，確已
    依審查會議結論修正，業據原告於98年6月9日以長川字第98
    060901號函文及隨文檢附之審查意見逐項答覆書回覆在案，
    被告迄今未為任何答覆，亦未具體指明原告究竟係何部分未
    予修正，僅空言泛稱原告未依審查意見辦理修正，顯屬無據
    。
  3.而就總工程費用超出工程預算金額部分：原告於98年1月21
    日、4月7日所檢送之修正預算書圖，總工程經費均在預算7,
    790萬元以內，嗣於4月17日檢送之修正預算書圖，雖略微增
    加至80,447,893.33元，惟被告對此亦未表示任何意見。嗣
    於98年4月28日召開系爭工程細部設計原則審查會時，被告
    再以口頭表示預算不是問題，並要求原告應依地方說明會及
    歷次審查意見之意見檢討修正，並且被告當時之水利科長戊
    ○○於會議中表示可增加預算，因此原告98年5月13日檢送
    之預算書中，乃再度加大修建護岸之基礎深度，並增加箱型
    石籠之數量，以增大安全係數，總工程費因而增加至1億1,1
    18萬8,685.04元，惟上開修正均係為因應被告之要求，將審
    查意見及地方說明會意見之要求納入所致，此完全是配合業
    主即被告之需求而作變更，並無不符被告需要之情事，被告
    逕以總工程費用超出預算為由，認原告設計規劃內容不符需
    要，顯屬無據。請命被告提出98年4月28日審查會之錄音光
    碟，足證被告該次會議中向原告表示預算不是問題，原告增
    加預算係被告所授意，及審查會委員亦表示原告4月17日檢
    送之修正預算書圖已依3月6日審查意見修正。然庭訊時被告
    卻以該次會議紀錄並未錄音為由拒絕提供，惟查，衡諸一般
    類此公共工程所召開之審查會議，均會將會議過程錄音後，
    再據以製作會議紀錄，被告表示該次會議並未錄音云云，非
    但與事實不符，且亦有悖於一般工程實務。請通知丙○○（
    經濟部水利署第三河川局工程師）及丁○○（原告公司總經
    理）訊問，因二人係被告邀請參與98年4月28日審查會議之
    審查委員，對會議過程應知之甚詳。況依一般工程慣例，倘
    被告認為預算過高難以執行，亦應先與原告協調調整預算，
    決定先施作何部分工程，而非逕予解除契約。另依證人丁○
    ○於99年7月22日準備程序之證詞亦可證明98年4月28日審查
    會馬科長確實表示如可做好，經費不是問題。
  4.被告未踐行系爭契約所定「催告」或「通知」之行為，即逕
    予解除契約，自不生解約之效力：依系爭契約第11條第1項
    第1款規定，解約之前提要件尚須經被告催告仍未改進或提
    出合理說明，被告始得據以解約，惟其從未曾針對履約逾期
    催告原告改進或提出合理說明，原告亦未曾因逾期而遭逾期
    罰款，被告逕予解約顯與上開規定不合。又縱然被告認原告
    有所增加總工程經費不符其需要之情事，惟依系爭契約第11
    條第1項第2款「規劃設計內容不符甲方之需要，致不堪採用
    ，經通知修改拖延不辦理者。」規定，被告亦需先行通知修
    改，原告仍拖延不辦理者，被告始得據以解約，惟其未曾通
    知原告修改，即逕予解約，亦顯與上開規定不合，均不生解
    約之效力。
  5.被告辯稱原告98年6月9日長川字第98060901號函之回覆意見
    有若干內容僅表示「已補強」、「詳預算書圖」、「已修正
    」、「已納入考量」，仍無法釐清疑問；且將工程經費由原
    契約7,790萬元擅自增加至1億多元，未與被告討論如何因應
    ，將使本工程因經費不足而無法發包云云，認原告「設計規
    劃內容不符甲方需要」而解除契約。惟查：審查圖說應為被
    告義務，被告迄今仍未具體表示原告究竟係何部分未予修正
    ，僅以原告98年6月9日補送之答覆書內容含糊，遽認原告未
    予修正，顯係完全未盡審查圖說之義務。原告申訴時一再要
    求被告具體指明未予修正之處，惟被告迄今仍置之不理，為
    此，原告乃再以先前之回覆意見為基礎，指出修正於圖說之
    何處，請被告審查並具體指明原告有何未依審查意見修正之
    處，俾利就爭議部分移送鑑定機關鑑定，以釐清事實真相等
    情，並聲明求為判決被告98年6月29日府工水字第098019168
    6號處分、98年7月22日府工水字第0980206332號函異議處理
    結果及申訴審議判斷均撤銷。
四、被告則以：
  (一)按原告之訴，依其所訴之事實，在法律上顯無理由者，行政
    法院得不經言詞辯論，逕以判決駁回之。行政訴訟法第107
    條第2項定有明文。本件原告於提出本件訴訟前，業已聲請
    停止原處分之執行，並經鈞院以98年度停字第18號裁定駁回
    聲請確定在案，有裁定書可稽，況且，被告已依工程會之判
    斷，於98年12月24日將原告列為拒絕往來廠商公告名單，刊
    登於政府採購公報，原告請求停止刊登政府採購之執行，顯
    欠缺權利保護必要，行政法院自得不經言詞辯論，逕以判決
    駁回之。
  (二)依系爭契約第4條約定系爭工程預算為7,790萬元，第7條第1
    款：「一工程設計階段：自本契約簽訂設計之日起，依甲方
    工期核算要點規定，計50日曆天。乙方應提送正式成果及招
    標文件資料，申報工程設計竣工。」本件工程設計期限應自
    97年11月27日起至98年2月11日止，計79日（期間國定假日
    27日，註：起訴狀原載2月8日止，答辯狀更改為2月11日）
    ，故原告應於98年2月11日完成工程設計階段作業。又依行
    政院頒布之「公共設施災後復建工程經費審議作業要點」第
    8點第4款第2目：「核列經費達新台幣5千萬元以上者，應於
    規定提送期限前，將約百分之三十實質規劃設計之必要圖說
    、概算及發包、完工期限提報工程會審查以為覈實經費審定
    之依據」之規定，應先將30%之設計圖說送工程會審議。惟
    原告直至98年1月中旬，仍未提送30%之設計圖，已超過原訂
    工期三分之二，嗣經被告98年1月20日催告，要求其於97年1
    月21日前提送，原告始於98年1月22日函送30%之設計圖說。
    惟原告於履約期間「因可歸責於廠商事由，致延誤履約期限
    ，情節重大」，且因「規劃設計內容不符甲方之需要」，顯
    有政府採購法第101條第1項第10款及第12款規定情形，被告
    遂以98年6月29日府工水字第0980191686號函通知將依法刊
    登政府採購公報，經原告異議後，被告再依98年7月22日府
    工水字第0980206332號函重申仍將依法刊登政府採購公報，
    原告不服向工程會提出申訴亦遭駁回，故被告所為之98年6
    月29日府工水字第0980191686號函合法有效，並非違法行政
    處分，從而原告請求撤銷顯無理由。
  (三)茲將原告延誤履約期限情節重大及其規劃設計內容不符被告
    需要之情形分述如下：
  1.原告雖曾於98年1月22日以長川字第98012201號函提送30%之
    基本設計，並經工程會於98年3月6日召開初步設計現勘及審
    查會議，惟現勘及審查會議當日，卻未見原告執業技師到場
    說明，且所提之初步設計資料，核有技師未依規定簽證、工
    程背景分析資料欠周詳、缺乏相關構造物之穩定分析、缺乏
    縱橫斷面及測量資料、設計欠缺防災理念、設計邏輯、水理
    評估等27點待修正檢討等缺失，遭工程會決議未通過，並請
    原告參照委員會及與會機關所提建議檢討修正於98年3月31
    日前將修改後設計圖，傳送到會後，另擇期召開審查會，有
    審查會議紀錄可稽。顯見原告明知並已依前開作業要點提送
    30%之設計圖說，僅經工程會審查未通過而退回，限期修正
    再送複審而已，原告推諉不知應將30%之設計圖說送審，且
    被告未催告，除與事實不符外，更有誤導鈞院之嫌。
  2.嗣原告遲未依98年3月6日工程會審查會議結論辦理，被告遂
    於98年4月1日以府工水字第09800097260號函，請務於98年4
    月7日提送依工程會審查意見修正之初步設計書圖，同時告
    知已嚴重影響作業進度，將依契約規定辦理逾期罰款，並警
    告倘再有逾期情事，將視其延遲履約狀況，檢討適用政府採
    購法第101條第1項第10款規定。原告雖於98年4月7日以長川
    字第98040701號函送基本設計初稿細部設計圖說，惟經被告
    初審結果核有報告書表及必要圖說未按技師法規定簽署及未
    按照工程會審查意見辦理等缺失，被告於98年4月15日以府
    工水字第0980105241號函退回修正，並限於98年4月17日提
    送，否則依政府採購法第101條第1項第10款規定辦理。原告
    雖再於98年4月17日以長川字第98041701號函提送基本設計
    初稿細部設計圖說，惟經被告於98年4月28日召開設計原則
    審查會議，審查結果認原告仍舊未依工程會審查會議結論辦
    理修正，且計有41點審查意見待回復，遭第三次退回，並請
    於發文日起10日內完成修正，有審查會議紀錄可稽。及證人
    丙○○亦證稱：「原告再提出書圖，大約修正70%，有30%未
    修正。」故原告主張已完全修正，即不可採。原告又於98年
    5月13日長川字第98051301號函檢送修正之預算書圖，惟經
    初步審查並未針對工程會於98年3月6日及被告98年4月28日
    之審查意見逐項檢討並修正改進，甚或連簡單之說明亦付諸
    闕如。原告竟以第二次審查會議因戊○○課長建議解約並重
    新發包不為其他委員所接受，據以主張所提之設計圖均已依
    第一次審查會議結論修正，其推測實屬無稽，更與前開會議
    紀錄所載不符。又被告於98年4月1日催告時，原告進度落後
    已達54%，98年4月15日再次催告，進度落後已達63%，有原
    告進度落後百分比明細表可稽，顯早已超過政府採購法施行
    細則第111條第1項20%之規定。
  3.且原告所送資料忽為「工程基本規劃設計書」（98年1月）
    、忽又為「細部設計原則」（98年4月）、最後竟成為工程
    預算書（98年5月）。辜不論其所送之資料名稱為何？原告
    設計階段之履約責任為應先提送30%之基本設計（含必要圖
    說、概算及發包、完工期限）提報工程會審查同意後，再送
    交全部設計書圖成果，然原告自97年11月27日陳報設計開工
    日起至98年5月13日提出第三次修正之資料止，已耗時167天
    ，系爭契約30%規劃設計圖說仍未經工程會審查同意，且本
    工程為災害復建工程，有其急迫性，被告分別於98年4月1日
    及4月15日函催後仍未改善，是原告之延誤履約情形，情節
    重大已符合政府採購法第101條第1項第10款「因可歸責於廠
    商之事由，致延誤履約期限，情節重大者」之規定。
  4.被告雖曾於98年2月26日就原告申請展延工期乙案，回函表
    示系爭工程設計階段服務期限，預計98年2月8日完工，基本
    規劃設計（初稿）被告於98年1月23日府工水字第098002960
    2號函送工程會審查，故「該段審查期間同意不計工期」係
    指自98年2月26日至98年3月6日止，蓋倘原告所提設計圖經
    審查結果未通過，嗣原告亦未依限送修正設計圖，工程會自
    然無從審查，即無所謂審查期間可言，原告竟依前開函文主
    張因可歸責於己之事由所致之延遲，均不計入工期，顯係斷
    章取義。
  5.原告設計本工程經3次審查並3次退回修正，仍未能針對審查
    委員及相關單位審查意見修正或提出說明，顯示其設計不符
    合被告之需求，被告多次函催改正，仍無法經工程會審查通
    過，致設計圖說不堪採用，是被告確有通知原告修改，而原
    告有拖延不辦理之情。原告雖於98年6月9日補送答覆書，惟
    該回覆意見頗多回覆內容為「已補強」「詳預算書圖」「已
    修正」「已納入考量」等含糊文句，仍無法釐清疑問；甚至
    將工程經費由原契約7,790萬元擅自增加至1億1,118萬8,685
    元，均未先與被告討論如何因應，將使本工程因經費不足而
    無法發包，至於工程預算於系爭契約業已明定，並無協調預
    算之問題，原告認被告未協調預算不符契約規定，顯屬無稽
    。是其「規劃設計內容不符甲方之需要」至為明顯。
  6.綜上，原告因履約遲延情節重大，且經被告函催仍未改進或
    提出合理說明，確有系爭契約第11條第1款規定「乙方履行
    遲延，經甲方催告後仍未改進或向甲方提出合理說明」之情
    事。且所提規劃設計內容不符被告需求，經被告函催修正，
    仍未確實辦理，確有系爭契約11條第1項第2款規定「規劃設
    計內容不符甲方之需要，致不堪採用，經通知修改拖延不辦
    理者」之情事。被告基此於98年6月15日以府工水字第09801
    81946號函通知解除契約，並於98年6月29日以府工水字第09
    80191686號函通知將依法刊登政府採購公報，合法有據。
  (四)至原告主張應扣除國定例假日等乙節，查原告直至98年5月1
    3日所提之修正資料，仍未對審查意見檢討修正或提出回應
    說明，致無法再送複審，倘該程序未完成，即無法進行後續
    工作，嚴重影響工程之執行，故自97年11月27日開工起至98
    年5月13日原告提送第3次修正圖說為止，已耗時167天，扣
    除行政作業程序及審查時間，自98年1月22日第1次送件至98
    年3月6日現勘及審查會議止計43天，又98年4月7日第1次修
    正送件至98年4月15日退回計8天，第3次原告未依審查意見
    修正，因係可歸責於原告所致，不予扣除，則原告工作所耗
    天數為167天－43天－8天＝116天，此時，系爭契約30%規劃
    設計圖說仍尚未經工程會審查同意，該部分工作所需時間約
    佔設計工期之一半，且有多項審查意見有待複審及修正，目
    前之進度以50%計算，契約所定設計工期為97年11月27日起
    至98年2月8日計73天，進度50%所需時間37天，則逾期天數
    為116天－37天＝79天，進度落後約68%(79÷116＝68%)；倘
    國定例假日，不計入工期，因契約設計期間（即自97年11月
    27日起至98年2月8日止)有27天國定例假日，應予以扣除，
    則契約工期僅餘46天，即73天－27天＝46天，原告作業期間
    （即自97年11月27日起至98年5月13日止），有35天國定例
    假日均應予扣除，是原告作業期間僅餘81天，即167天－51
    天－35天＝81天，逾期天數為58天（即81天－23天(即46天
    之一半)＝58天），進度落後高達72%（即58÷81＝72%），
    故倘依原告主張將國定例假日扣除，則原告進度落後高達72
    %，原告主張伊履約進度未達20%，顯屬無稽等語，資為抗辯
    ，並聲明求為判決駁回原告之訴。
五、兩造之爭點：原告是否該當政府採購法第101條第1項第10款
    所定「因可歸責於廠商之事由，致延誤履約期限，情節重大
    者」、第12款「因可歸責於廠商之事由，致解除或終止契約
    者」之情事？
六、經查：
  (一)按「機關辦理採購，發現廠商有下列情形之一，應將其事實
    及理由通知廠商，並附記如未提出異議者，將刊登政府採購
    公報：．．．十因可歸責於廠商之事由，致延誤履約期限，
    情節重大者。．．．十二因可歸責於廠商之事由，致解除或終
    止契約者。」、「本法第101條第1項第10款所稱延誤履約期
    限情節重大者，機關得於招標文件載明其情形。其未載明者
    ，於巨額工程採購，指履約進度落後百分之十以上；於其他
    採購，指履約進度落後百分之二十以上，且日數達十日以上
    。前項百分比之計算，應符合下列規定：一屬尚未完成履約
    而進度落後已達前項百分比者，機關應先通知廠商限期改善
    ；屆期未改善者，依逾期日數計算之。」政府採購法第101
    條第1項第10款、第12款及同法施行細則第111條第1項、第2
    項第1款分別定有明文。
  (二)本件原告參與被告所辦理「97年度卡玫基及鳳凰颱風公共設
    施災害復建工程石岡鄉食水嵙溪萬安橋上游堤防災害復建工
    程」之系爭工程採購案，兩造於97年11月27日簽訂「臺中縣
    政府工程委託設計監造契約書」，由原告擔任系爭工程之設
    計及現場工程監造等各有關事宜。原告因不服被告98年6月2
    9日府工水字第0980191686號函通知將依法刊登政府採購公
    報，向被告提起異議，經被告98年7月22日以府工水字第098
    0206332號函復異議處理結果，原告不服，提起申訴，經工
    程會申訴審議判斷駁回，遂提起本件行政訴訟，並為如事實
    欄所載之主張。
  (三)查原告參與系爭工程採購案，兩造於97年11月27日簽訂工程
    委託設計監造契約，工程總建造費用預算，依該契約第4條
    約定為7,790萬元，並依該契約第7條第1款：「一工程設計
    階段：自本契約簽訂之日起，依甲方工期核算要點規定，計
    50日曆天。乙方應提送正式設計成果及招標文件資料，申報
    工程設計竣工。」之約定，則原告應於98年2月11日完成工
    程設計階段作業，有系爭契約1件附卷可稽（本院卷第20至3
    3頁）。嗣原告於98年1月22日提出工程設計書圖，經工程會
    於98年3月6日召開初步設計現勘及審查會，與會審查委員及
    各單位代表計提出27點意見，包括設計圖說未有技師本人親
    自簽署，設計欠缺防災理念、設計邏輯、水理評估，工程背
    景分析資料欠週詳，缺乏測量資料及縱斷面圖，缺乏相關構
    造物之穩定分析，設計介面整合不良，設計之妥適性等缺失
    ，經決議「請參照各委員及與會機關所提建議檢討修正，於
    98年3月31日前，將修改後之設計書圖傳送到會後，另擇期
    召開審查會議。」原告遲未依98年3月6日工程會審查會議結
    論辦理，被告遂於98年4月1日以府工水字第09800097260號
    函，催請務於98年4月7日提送依工程會審查意見修正之初步
    設計書圖，同時告知已嚴重影響作業進度，將依契約規定辦
    理逾期罰款，並告知倘若再有逾期情事，將視其延遲履約狀
    況，檢討適用政府採購法第101條第1項第10款規定。原告雖
    於98年4月7日以長川字第98040701號函送基本設計初稿細部
    設計圖說，惟經被告初審結果核有報告書表及必要圖說未按
    技師法規定簽署及未按照工程會審查意見辦理等缺失，被告
    於98年4月15日以府工水字第0980105241號函退回修正，並
    限於98年4月17日提送，否則依政府採購法第101條第1項第
    10款規定辦理。原告雖再於98年4月17日以長川字第9804170
    1號函提送基本設計初稿細部設計圖說，惟經被告於98年4月
    28日召開設計原則審查會議，審查結果認原告仍舊未依工程
    會審查會議結論辦理修正，且計有41點審查意見待回復，遭
    第三次退回，並請於發文日起10日內完成修正，有審查會議
    紀錄可稽。及證人丙○○於99年7月22日本院行準備程序時
    到庭亦證稱：「原告再提出書圖，大約修正70% ，有30%未
    修正。」（見本院卷第240頁準備程序筆錄）原告又於98年5
    月13日長川字第98051301號函檢送修正之預算書圖，惟經被
    告初步審查並未針對工程會於98年3月6日及被告98年4月28
    日之審查意見逐項檢討並修正改進。故原告主張已照審查意
    見修正，即不可採。
  (四)次查，系爭工程自97年11月27日開工後,依契約設計階段工
    期為50日曆天，原告應於98年2月11日（含不計工期天數）
    完成全部設計，卻遲至同年1月22日始提出依規定須送工程
    會審查之百分之三十實質規劃設計圖說，經工程會於98年3
    月6日審查後，退回限期修正送複審，原告未能依期限修正
    提送複審，經被告催辦後，於98年4月7日函送之設計圖說，
    復未照工程會之審查意見修正，被告於98年4月15日再退請
    檢討修正，至98年5月13日原告提出第3次修正之資料，經被
    告審查後，仍未對審查意見檢討修正或提出回應說明，致無
    法將百分之三十實質規劃設計之必要圖說等資料再送工程會
    複審。按該項程序如未完成，則無法進行後續工作，嚴重影
    響工程之執行。綜觀原告自97年11月27日開工至98年5月13
    日提送第3次修正圖說止，已耗時167天，扣除行政作業程序
    及審查時間，由98年1月22日送件至98年3月6日工程會現勘
    及審查會議止計43天，98年4月7日第1次修正送件至98年4月
    15日退回計8天，第3次不依審查意見修正，因係可歸責於原
    告所致，不予扣除，則原告工作所耗天數為167天－43天－8
    天＝116天。又依兩造所訂之系爭契約第7條規定，本件工程
    設計階段自本契約簽訂之日起，依臺中縣工期核算要點規定
    ，計50日曆天，則原告所耗天數尚應減除97年11月27日開工
    至98年1月21日、98年3月6日至98年4月6日及98年4月15日至
    98年5月13日止之例假日共35天。是原告作業期間為81天，
    即116天－35天＝81天，逾期天數為31天，即81天－50天(約
    定應完成天數)＝31天，則原告進度落後高達62%（即31÷50
    ＝62%），故依原告主張將國定例假日扣除，則原告至98 年
    5月13日止進度落後高達62%，符合政府採購法施行細則第11
    1條之規定，且本工程為災害復建工程，有其急迫性，經被
    告98年4月1日、4月15日及5月4日函催後仍未改善，原告之
    工作延誤已符合政府採購法第101條第1項第10款「因可歸責
    於廠商之事由，致延誤履約期限，情節重大者」之規定，殆
    無疑義。原告主張被告未予催告通知改善，且其無延誤履約
    期限，情節重大，自無可採。至於審查委員於98年4月28 日
    所提出之審查意見，是否為新意見，然原告亦未能依當日之
    會議紀錄於發文之日起10日內提出修正，以及被告有無對原
    告逾期罰款，與原告延誤履約期限，情節重大之認定，並不
    生影響。
  (五)本工程設計經3次審查並3次退回修正，原告不但未能針對審
    查委員及相關單位審查意見修正或提出說明，甚至將工程經
    費由原契約7,790萬元擅自增加至1億1,118萬8,685元，既未
    經被告同意且未先與被告討論如何因應，將使本工程因經費
    不足而無法發包，其規劃設計內容不符被告之需求，至為明
    顯。原告雖主張增加預算係經過被告之原水利課長戊○○於
    98年4月28日之審查會議中表示預算不是問題後才增加工程
    經費云云。然查證人戊○○於99年8月12日本院行準備程序
    時到庭證稱其未於會議中向原告表示預算不是問題（見本院
    卷第252頁準備程序筆錄），復經證人丙○○於99年7月22日
    本院行準備程序時到庭證述其沒有聽到被告人員表示可以增
    加預算或預算不是問題等語（見本院卷第239頁準備程序筆
    錄）。而原告所舉之證人丁○○雖有證述戊○○於98年4月
    28日之審查會議中表示預算不是問題，惟證人戊○○既否認
    有於98年4月28日之審查會議中表示「預算不是問題」之語
    ，復經證人丙○○證述其沒有聽到被告人員表示可以增加預
    算或預算不是問題，而丁○○為原告公司之總經理，其證述
    戊○○於98年4月28日之審查會議中表示預算不是問題等語
    ，顯係迴護原告之詞，自不足採。是原告此部分之主張，亦
    同無可採。從而，被告以原告未能提出符合需求之設計書圖
    ，明顯欠缺履約能力，依系爭契約第11條（第1款）規定解
    除契約，並依政府採購法第101條第1項第12款「因可歸責於
    廠商之事由，致解除或終止契約者」之規定，通知將予刊登
    政府採購公報，自屬依法有據。
  (六)綜上所述，本件原告未依系爭採購契約之規定履行，因延誤
    履約期限情節重大及提送不符被告需求之設計書圖致解除契
    約，被告認原告有政府採購法第101條第1項第10款及第12款
    之情形，而以98年6月29日府工水字第0980191686號函通知
    原告將依法刊登政府採購公報，原告不服向被告提出異議，
    經被告以98年7月22日府工水字第0980206332號函復異議處
    理結果，仍維持原決定，核無違誤，申訴審議判斷遞予維持
    ，亦無不合，原告請求將原處分、異議處理結果及採購申訴
    審議判斷均撤銷，為無理由，應予駁回。另兩造其餘之主張
    和舉證，與本件判決之結果無影響，爰不一一論述，及原告
    起訴狀聲請停止執行部分，本院已另行分案（本院98年度停
    字第18號）裁定，均附此敘明。
七、據上論結，本件原告之訴為無理由，依行政訴訟法第98條第
    1項前段，判決如主文。
中    華    民    國    99    年     9    月    14    日
                臺中高等行政法院第二庭
                          審判長法  官  胡  國  棟
                                法  官  許  武  峰
                                法  官  林  秋  華
以上正本證明與原本無異。
如不服本判決，應於判決送達後20日內向本院提出上訴書狀，其
未表明上訴理由者，應於提起上訴後20日內向本院提出上訴理由
書（須依對造人數附具繕本）；如於本判決宣示或公告後送達前
提起上訴者，應於判決送達後20日內補提上訴理由書（須附繕本
）。未表明上訴理由者，逕以裁定駁回。
中    華    民    國    99    年     9    月    23    日
                                書記官  李  孟  純

司法院資訊處製作；財團法人民間司法改革基金會備份。
